【裁判字號】    91,簡,486
【裁判日期】    920514
【裁判案由】    藥事法
【裁判全文】
臺北高等行政法院判決                              九十一年度簡字第四八六號
    原      告  甲○○
    被      告  台北市政府
    代  表  人  乙○○市長）.
    訴訟代理人  丁○○
                丙○○兼送達.
右當事人間因藥事法事件，原告不服行政院衛生署中華民國九十一年三月五日衛署訴
字第○九○○○六九八八四號訴願決定，提起行政訴訟，本院判決如左：
    主  文
訴願決定及原處分（復核決定）均撤銷。
訴訟費用由被告負擔。
    事  實
一、事實概要：
    原告係台北市○○路○段六十一巷十九弄五號一樓越亮有限公司（下稱越亮公司
    ）負責人，該公司所販售之「菁湛超能量光波」器材因未依規定向原訴願決定機
    關申請查驗登記，並取得許可證，卻相繼於九十年二月號常春月刊第九十頁及九
    十年一月二十八日至二月十日獨家報導周刊第六五一、六五二號合訂版刊載「神
    奇的菁湛超能量光波」廣告，其內容刊載「月亮歌后甲○○小姐的親身體驗，民
    國八十五年，我使用菁湛超能量光波物理治療法，兩星期後，手腳冰冷麻痺情況
    大大改善；兩眼散光斜視消失得無影無蹤，天生左耳重聽，也恢復正常；連嚴重
    的遺傳性鼻塞也好了，兩個月後，體重自然減輕五公斤。我因白血球過低，但使
    用菁湛超能量光波七個月再檢查，沒想到白血球升高一倍，已恢復正常。以前嚴
    重失眠，如今，每天約能睡足八小時。現在我天天使用菁湛超能量光波，沒想到
    已癱瘓了十七年，曾經萎縮、瘦如柴骨的雙腿居然漸漸吸收營養，並長出許多豐
    厚的肌肉．．．。」等涉及醫療效能詞句，經被告認越亮公司有違藥事法第六十
    九條規定，而依同法第九十一條第一項規定，處越亮公司新台幣（下同）六萬元
    罰鍰。原告不服，向被告申復，未獲變更，原告仍不服，提起訴願，經遭決定駁
    回，遂向本院提起行政訴訟。
二、兩造聲明：
  (一)原告聲明：
    1.訴願決定及原處分均撤銷。
    2.訴訟費用由被告負擔。
  (二)被告聲明：
    1.駁回原告之訴。
    2.訴訟費用由原告負擔
三、兩造之陳述：
  (一)原告主張之理由：
    1.按菁湛超能量光波係指遠紅外線白金纖維類商品，原告經營之越亮公司向福祥
      紡織股份有限公司進貨，其產品說明書稱：「AEGIS 白金纖維是非使用電器放
      射遠紅外線產品中唯一獲得日本特許廳發明專利許可證號（日本專利字號00
      00000號）及日本醫師協會認定專門醫師推薦的遠紅外線產品，對促進血
      液循環及新陳代謝特具功效，白金纖維是利用精進陶磁與白金、鋁、鋅等研製
      成超微粒子40A 再與多元脂混合，直接製成纖維。具有獨特的白金觸媒，穩定
      放射 4–14μ電磁波滲透體內。由日本國兼加工株式會社發明提供原料，由福
      祥紡織股份有限公司開發製造。」
    2.超能量光波係指遠紅外線白金纖維類商品，被告所屬衛生局歸類為無須辦理查
      驗登記之醫療器材第三十六項（依據八十七年五月六日衛署藥字第八七○二二
      ○○一號），該局已了解此項產品屬於遠紅外線白金纖維類商品，自不能率謂
      未經臨床實驗證明，缺乏科學理論。果如衛生局所稱，那列為第三十六種的產
      品，何以會列入無須辦理查驗登記，又何以會有八十七年六月五日衛署藥字第
      00000000號的公文認定。原處分謂菁湛超能量光波並未向被告辦理查
      驗登記以確認其用途，卻刊登廣告云云，但由上述字號公文可知根本無須辦理
      查驗登記，屬於商品性質，兼具改善人體生理機能之功效，得以適用一般消費
      大眾，自可刊登廣告，不能謂為違規。
    3.系爭產品之廣告強調為物理療法，預防保健，增加本身抵抗力，並未宣稱具有
      醫療效果。至於原告另指稱「第三十六種衛署藥字第0000000號的產品
      ，難道是沒有經過臨床實驗，缺乏科學理論就給予字號的嗎？」等詞。被告謂
      並無核准第三十六種衛署藥字第0000000號之產品，實因原告所引用文
      號「0000000」漏列一「二」字，正確文號應為「00000000」
      號，但佐以八十七年五月六日，當可知被告確有該文號，核准遠紅外線白金纖
      維類商品，無須查驗登記。
    4.越亮公司係法人，原處分卻對自然人之原告處以罰鍰，於法亦有未合。
  (二)被告主張之理由：
    1.按藥事法第四條規定：「本法所稱藥物，係指藥品及醫療器材。」第六十九條
      規定：「非本法所稱之藥物，不得為醫療效能之標示或宣傳。」第九十一條規
      定：「違反第六十九條處新臺幣六萬元以上三十萬元以下之罰鍰。」
    2.查本案「菁湛超能亮光波」並未向原訴願決定機關辦理查驗登記以確認其用途
      及適應症，卻刊登廣告宣稱「見證人使用該產品後，手腳冰冷麻痺情況大大改
      善；兩眼散光斜視消失；遺傳性鼻塞痊癒；白血球數量恢復正常；嚴重失眠改
      善；萎縮雙腿長出豐厚肌肉；癱瘓十多年能再行走等等效能。」，業已涉及影
      響或改善人體身體結構或機能之醫療效能，且見證人之敘述，係主觀性形容，
      除不曾在醫學文獻發表過，亦未經臨床實驗證明，缺乏科學理論依據，尚不足
      以證明見證人使用之效果，得以適用一般消費大眾。被告所屬衛生局為慎重，
      並函中央衛生主管機關基於職權、法規釋示，經以九十年五月三十一日衛署藥
      字第○九○○○三三四五八號函、九十年七月九日衛署藥字第○九○○○四一
      九○五號函釋示：此則廣告其產品非屬醫療器材，卻刊登廣告宣稱療效，違反
      藥事法第六十九條之規定。被告乃依其違反藥事法第六十九條之規定查處，依
      法尚無不合，是以本案並非依主觀意識判定事實。
    理  由
一、原告係台北市○○路○段六一巷十九弄五號一樓越亮公司負責人，該公司所販售
    之「菁湛超能量光波」器材，因於九十年二月號常春月刊第九十頁及九十年一月
    二十八日至二月十日獨家報導周刊第六五一、六五二號合訂版刊載「神奇的菁湛
    超能量光波」廣告，其內容刊載「月亮歌后甲○○小姐的親身體驗，民國八十五
    年，我使用菁湛超能量光波物理治療法，兩星期後，手腳冰冷麻痺情況大大改善
    ；兩眼散光斜視消失得無影無蹤，天生左耳重聽，也恢復正常；連嚴重的遺傳性
    鼻塞也好了，兩個月後，體重自然減輕五公斤。我因白血球過低，但使用菁湛超
    能量光波七個月再檢查，沒想到白血球升高一倍，已恢復正常。以前嚴重失眠，
    如今，每天約能睡足八小時。現在我天天使用菁湛超能量光波，沒想到已癱瘓了
    十七年，曾經萎縮、瘦如柴骨的雙腿居然漸漸吸收營養，並長出許多豐厚的肌肉
    ．．．。」等涉及醫療效能詞句，經被告認越亮公司違反藥事法第六十九條規定
    ，而依同法第九十一條第一項規定，處越亮公司六萬元罰鍰。原告不服，向被告
    申復，未獲變更，原告仍不服，提起訴願，經遭決定駁回，遂向本院提起行政訴
    訟之事實，有台北市政府營利事業登記證、被告衛生局內湖區衛生所談話紀錄影
    本、廣告報導、被告九十年七月二十四日府衛四字第九○○八○四○四○○號處
    分書、九十年九月二十一日府衛四字第九０一０七五八四００號復核決定及行政
    院衛生署九十一年三月五日衛署訴字第○九○○○六九八八四號訴願決定書在卷
    可憑，堪信為真實。
二、經查，被告係以越亮公司於九十年二月號常春月刊第九十頁及九十年一月二十八
    日至二月十日獨家報導周刊第六五一、六五二號合訂版刊載「神奇的菁湛超能量
    光波」廣告，其內容涉及醫療效能詞句，違反藥事法第六十九條規定，而依同法
    第九十一條第一項規定，處越亮公司六萬元罰鍰，則原處分之受處分人為越亮公
    司，原告係越亮公司之負責人，與越亮公司為法律上不同之權利義務主體，原告
    雖於九十年八月三日以甲○○０八０三號函行政院衛生署署長、台北市政府衛生
    局局長提出陳情請求撤回（銷）上開六萬元之罰鍰處分，如其真意係以越亮公司
    名義申請復核，被告自應於查明後仍以越亮公司為相對人而為復核決定，始為適
    法。被告訴訟代理人於九十二年三月二十六日準備程序亦陳明因當初提出陳情者
    為原告，被告認為原告係代表越亮公司提出復核等語。但查，被告九十年九月二
    十一日府衛四字第九０一０七五八四００函（按該函係對原告九十年八月三日甲
    ○○０八０三號函、九十年八月二十一日甲○○０八二一號函暨立法委員秦慧珠
    九十年八月二十一日（九十）服字第００四六號函所為復核決定）復核決定竟改
    以原告個人為相對人作為復核決定對象，而非以越亮公司作為復核決定對象。按
    原告雖係越亮公司之負責人，但仍與越亮公司不同之權利義務法律主體，被告九
    十年七月二十四日府衛四字第九○○八○四○四○○號處分書既係以越亮公司為
    受處分人，上開復核決定非以越亮公司為復核對象，而以非原受處分人之原告為
    復核決定對象，並於函文說明三通知原告（自然人）繳納罰鍰，於法自有未合，
    訴願決定未予糾正，仍以原告個人名義為訴願人而為訴願決定，亦非妥適，原告
    指摘被告對自然人之原告處以罰鍰（指復核決定）於法不合部分，核屬有據，自
    應由本院將訴願決定及復核決定撤銷。
三、末查，原告九十年八月三日甲○○０八０三號函、九十年八月二十一日甲○○０
    八二一號函暨立法委員秦慧珠九十年八月二十一日（九十）服字第００四六函內
    容真意是否係原告代表越亮公司對被告九十年七月二十四日府衛四字第九○○八
    ○四○四○○號處分書所為之復核申請，尚待釐清，該部分仍應由被告查明後，
    另為適法之處分。又因本件係以原告所不服之被告九十年九月二十一日府衛四字
    第九０一０七五八四００函（即復核決定）及訴願決定對審理對象，至被告以越
    亮公司為受處分人之九十年七月二十四日府衛四字第九○○八○四○四○○號處
    分書，既尚未經被告以越亮公司為對象而為復核決定，該部分亦未經訴願程序，
    則兩造就越亮公司為受處罰人之處分有關實體上之主張、陳述何者可採，並非本
    件審究範圍，故對該部分不再一一論述。
四、本件原告係指摘被告對其罰鍰六萬元於法有違，核其訴訟標的金額未逾十萬元，
    為適用簡易程序事件，本判決爰不經言詞辯論為之，併此敘明。
據上論結，本件原告之訴為有理由，爰依行政訴訟法第二百三十三條、第九十八條第
三項前段，判決如主文。
中      華      民      國    九十二    年      五      月     十四     日
                        臺 北 高 等 行 政 法 院   第 三 庭
                                                    法  官  陳國成
右為正本係照原本作成。
本件以訴訟事件所涉及之法律見解具有原則性者為限，始得於本判決送達後二十日內
向本院提出上訴狀並表明上訴理由，如已於本判決宣示後送達前提起上訴者，應於判
決送達後二十日內補具上訴理由（均按他造人數附繕本），且經最高行政法院許可後
方得上訴。
中      華      民      國    九十二    年      五      月     十五     日
                                                    書記官  王英傑


司法院資訊處製作；財團法人民間司法改革基金會備份。
